【裁判字號】    89,重訴,18
【裁判日期】    891205
【裁判案由】    殺人
【裁判全文】
臺灣屏東地方法院刑事判決                          八十九年度重訴字第一八號
    公  訴  人  臺灣屏東地方法院檢察署檢察官
    被      告  丙○○
    選任辯護人  柳聰賢
右列被告因殺人案件，經檢察官提起公訴（八十九年度偵字第三四七○號），本院判
決如左：
    主  文
丙○○殺人，處有期徒刑拾伍年，褫奪公權捌年；又殺人未遂，處有期刑伍年肆月；
應執行有期徒刑貳拾年，褫奪公權捌年。
扣案之摺疊短刀壹支沒收。
    事  實
一、丙○○因懷疑蘇茂生之弟庚○○與已交往五、六年之女友陳縈  有不正常之男女
    關係往來，並因女友陳縈  表示欲分手而對庚○○懷恨在心，即時常打電話至庚○○住處欲找庚○○理論，惟如遇庚○○不在家時即由蘇茂生接聽該電話，雙方
    因而時生口角糾紛。民國八十九年六月八日十五時許，丙○○至屏東縣潮州鎮○○街八號陳縈  住處未遇陳縈  ，懷疑陳縈  可能在庚○○之住處，即向陳縈
    之母借用機車騎乘至同鎮○○里○○路之庚○○住處附近查訪，俟於同日二十時
    二十八分許，在該鎮○○里○○路民主宮前徘徊時，恰遇蘇茂生手牽腳踏車帶女
    兒蘇鳳玲及妻子丁○○在附散步，蘇茂生遇見丙○○時即指責丙○○為何常打電
    話至其住處擾亂，丙○○則以庚○○不應該誘騙女友陳縈  等語回應，雙方為此
    又生爭執及進而互毆，因蘇茂生順手拿取丙○○置放於機車前置物藍內之安全帽
    打中丙○○頭部，丙○○竟憤而取出放置於右褲袋內平日釣魚用之摺疊短刀揮砍
    ，並基於殺人之犯意往蘇茂生之左腋下猛刺一刀，致刀身穿透蘇茂生左上肺葉再
    刺透心包膜而進入左心室，經送屏東縣潮州鎮全民醫院急救後，蘇茂生仍因受有
    胸部穿刺傷致血胸而造成心包膜填充傷重不治死亡。另丁○○因見丈夫蘇茂生與
    丙○○互毆，即前往該鎮○○里○○路一四四號之甲○○住處找庚○○，庚○○
    聽聞蘇茂生與丙○○互毆之事，旋夥同丁○○、甲○○二人前往互歐毆現場，庚○○因見蘇茂生已被刺殺倒地，乃與甲○○合力欲將丙○○手中之摺疊短刀搶下
    ，丙○○竟又另基於殺人之犯意，持上開摺疊短刀揚言「給你死」等語欲追殺庚○○、甲○○二人，庚○○因被該刀傷及右手掌欲跑開時跌倒而仰躺在地，丙○○即持刀朝庚○○前胸要害處猛刺欲置庚○○於死，惟因庚○○抬起雙腳抵抗致
    左膝外側遭刺傷而未受有生命之危害；丙○○因見有人圍觀即乘隙騎乘機車逃離
    現場回至女友陳縈  住處，旋因心生悔意而於同日二十時五十分許，於有偵查犯
    罪權限之機關尚未發覺行兇者姓名前打電話報警自首並接受裁判。嗣經警方雖於
    同日二十時三十四分接獲報案而到場處理，惟因丁○○已隨救護車送蘇茂生至屏
    東縣潮州鎮全民醫院就醫，故仍無機會告知警方係何人行兇，另庚○○亦因不知
    蘇茂生全名而無法告知警方行兇者姓名，警方乃於現場扣得丙○○所有供作案用
    之摺疊短刀一支及血衣、血褲各一件，並於接獲勤務中心通知丙○○自首及現停
    留地點後，於同日二十一時三十分許，在屏東縣潮州鎮○○街八號陳縈  住處逮
    捕丙○○偵辦。
二、案經庚○○及丁○○訴由屏東縣警察局潮州分局報告臺灣屏東地方法院檢察署檢
    察官偵查起訴。
    理  由
一、訊據被告丙○○於警、偵訊中及本院審理時，固坦承持刀刺被害人蘇茂生左胸致
    死，及刺傷告訴人庚○○左足之事實，惟仍矢口否認有何殺害蘇茂生之故意及欲
    追殺庚○○之犯行，辯稱：係被蘇茂生持安全帽打中頭部後始以摺疊短刀防衛誤
    刺，並無殺人故意；另因遭庚○○與甲○○二人追打當然要反抗，無追殺庚○○
    之犯意云云。經查：
    (一)右揭犯罪事實，業據被告丙○○坦承確有刺死蘇茂生及刺傷庚○○之事實，核
      與告訴人丁○○、庚○○及證人甲○○指訴之情節大致相符，並經目擊證人己○到庭結證稱：被害人確係為被告持刀刺殺倒地等語明確。又被害人蘇茂生亦
      確因遭被告持摺疊短刀刺中左腋下一刀，致刀身穿透蘇茂生左上肺葉再刺透心
      包膜而進入左心室，經送屏東縣潮州鎮全民醫院急救後，蘇茂生仍因受有胸部
      穿刺傷致血胸而造成心包膜填充，傷重急救無效於同日二十時三十分死亡之事
      實，亦據臺灣屏東地方法院檢察署檢察官督同法醫師相驗明確，並製有勘驗筆
      錄、解剖筆錄、相驗屍體證明書、鑑定驗斷書暨法務部法醫研究所法醫所醫
      鑑字第○六九○號鑑定書各一份，相驗解剖照片十六幀，附於八十九年度相字
      第三六六號相驗卷內，及扣案之摺疊短刀一支、血衣血褲各一件可資佐證。另
      告訴人庚○○確亦因而受有左膝３１公分、右膝兩處各３０．１公分、左
      手３１公分、右手５５公分、左足１１公分、左膝外側裂傷縫合術等傷
      害，亦有屏東縣潮州鎮六愛醫院出具之診斷證明書附於警卷可據。
    (二)被告於八十九年六月八日八時許，從高雄市小港區開車出發前往屏東縣東港鎮
      大鵬灣釣魚後，即前往屏東縣潮州鎮○○街八號陳縈  住處，因未遇陳縈  而
      懷疑陳縈  可能在庚○○之住處，即於同日十五時許向陳縈  之母借用機車騎
      乘至同鎮○○里○○路之庚○○住處附近查訪，俟於同日二十時二十八分許，
      在該鎮○○里○○路民主宮前徘徊時，恰遇蘇茂生手牽腳踏車帶女兒蘇鳳玲及
      妻子丁○○在附散步，被告即與被害人蘇茂生發生爭執，依常理推測應可認定
      被告原意係在查訪女友陳縈  之行蹤，於初遇被害人蘇茂生時，尚無殺害被害
      人之犯意存在，應無疑義。俟因被告與被害人發生爭執之過程中，應有遭被害
      人持被告所戴之安全帽打中頭部之事實，此可由證人己○於本院調查中到庭證
      述：「被害人用安全帽打被告的頭」等語（詳本院卷第七十五頁背面），及被
      告於台灣屏東看守所新收收容人內外傷紀錄表上自述記錄（本院卷第六十六頁
      ）可堪認定，是被告顯係因遭被害人持安全帽打中頭部後，始憤而萌生殺人犯
      意，即取出放置於右褲袋內平日釣魚用之摺疊短刀揮砍，並於被害人左手臂上
      伸時，往被害人左腋下猛刺一刀。觀之被害人左腋下被刺一刀後，刀身竟穿透
      左上肺葉再刺透心包膜而進入左心室，可知被告當時殺意甚堅、用力極猛，始
      有可能造成被害人因而傷重不治死亡。參以被告與被害人身高相若（均為一百
      六十三公分，詳本院卷第六十七頁、相驗卷第四十三頁），被告身體亦甚結實
      強壯（本院審理時觀察可知），縱遭被害人以安全帽打中頭部，然被告應可以
      逃、閃之方式避開遭被害人繼續持安全冒毆打之侵害，依當時之地點係在屏東
      縣潮州鎮○○里○○路民主宮前，應係在寬廣之廣場上，被告並無不能閃避之
      可能，則於被害人並無持任何足資致命之兇器毆打被告情形下，被告即無主張
      須持刀殺害被害人始足以防衛自己之正當理由存在，是被告顯有殺人之決意並
      付諸實行致被害人因而死亡之事實，已可認定，被告所辯係持刀防衛誤刺，有
      正當防衛或防衛過當之適用云云，顯係事後卸責之詞，尚無可採。事證已臻明
      確，被告確有殺害被害人之故意犯行洵堪認定，應予依法論科。
    (三)又被告於告訴人庚○○夥同友人甲○○趕往案發地點時，告訴人庚○○因見被
      害人蘇茂生已被刺殺倒地，乃與甲○○合力欲將丙○○手中之摺疊短刀搶下時
      ，被告亦應確有另行起意欲刺殺庚○○、甲○○之事實，已據庚○○、甲○○
      迭於警、偵訊中及本院審理時指訴甚詳。本院認為，縱被告質疑告訴人庚○○
      係被害人之弟弟而對其指訴存有懷疑，然證人甲○○雖亦屬告訴人庚○○之友
      人，但並無理由足認證人甲○○係欲加重被告之犯行而故為被告不利之陳述，
      衡以告訴人庚○○及證人甲○○於警訊中同為供稱確遭被告追殺等語（詳警卷
      第七頁、第八頁背），及被告於持刀猛刺被害人後，見庚○○、甲○○欲前來
      搶奪手中摺疊短刀，被告即有可能認為庚○○、甲○○二人係欲對己不利，乃
      另行起意欲置二人於死等情，應屬合理之心理反應，故堪認定被告應確有殺害
      庚○○、甲○○之犯意與行為，惟因告訴人庚○○抬起雙腳抵抗致左膝外側遭
      刺傷而未受有生命之危害，及被告因見有人圍觀始乘隙騎乘機車逃離現場，致
      庚○○、甲○○未受生命之危害，顯可認定；被告所辯係遭庚○○與甲○○二
      人追打當然要反抗，無追殺庚○○之犯行云云，即與事實不符而無足採。事證
      已明，被告另犯殺人未遂之犯行洵足認定，應予依法論科。
    (四)另被告於騎乘機車逃離現場回至屏東縣潮州鎮○○街八號女友陳縈  住處後，
      旋因心生悔意而於同日二十時五十分許打電話報警自首之事實，有警方受、處
      理案件系統表一紙附於警卷第十五頁可查。而被害人之配偶丁○○確因隨救護
      車送蘇茂生至屏東縣潮州鎮全民醫院就醫，故仍無機會告知警方係何人行兇，
      及庚○○亦因不知蘇茂生全名而無法告知警方行兇者姓名等情，已據丁○○、
      庚○○於本院調查中陳述明確（本院卷第四十三頁背面），及證人戊○○、乙○○即到場處理之屏東縣警察局潮州分局中山路派出所警員到庭結證稱分局通
      知嫌犯在天文街等情可佐，是被告亦確係於有偵查犯罪權限之機關尚未發覺行
      兇者姓名前打電話報警自首並接受裁判之事實，亦堪認定。
二、核被告丙○○所為，係犯刑法第二百七十一條第一項之殺人罪、及第二百七十一
    條第二項、第一項之殺人未遂罪。公訴意旨認被告對告訴人庚○○之所為，係犯
    刑法第二百七十七條第一項之傷害罪，惟被告確有對庚○○、甲○○二人為殺人
    未遂之犯行，已詳述如前，公訴意旨容有誤會，爰於不妨害社會基本事實之同一
    性範圍內，予以變更起訴法條（已由辯護人就此殺人未遂部分提出辯護意旨，詳
    本院第一百七十九頁辯護狀）。被告對庚○○、甲○○二人已著手於殺人犯罪行
    為之實施，而未至殺人死亡之結果，為殺人未遂犯，應依刑法第二十六條前段之
    規定減輕其刑。而被告係基於一犯意而同時對庚○○、甲○○二人為追殺之犯行
    ，為一行為而觸犯二殺人未遂罪之想像競合犯，應從一重之殺人未遂罪處罰。又
    被告於殺害被害人後，並無必然之主觀觀念上認為會有庚○○、甲○○二人之出
    現，且被告之殺害被害人亦係基於臨時之犯意所為，故被告顯無基於概括之殺人
    犯意為連續殺人之主觀犯意存在，是顯可認定被告所犯上開殺人既遂罪及殺人未
    遂罪犯行，係犯意各別、另行起意，應予分論並罰。再被告於犯殺人既遂罪後，
    即於有偵查犯罪權限之機關尚未發覺行兇者姓名前打電話報警自首並接受裁判，
    應依刑法第六十二條自首之規定減輕其刑；又死刑減輕者，為無期徒刑或為十五
    年以下十二年以上有期徒刑。爰審酌被告係因欲查訪女友行蹤而至案發現場，應
    係遭被害人持安全冒打中頭部後始臨時起意殺人，惟於殺人時用力之猛，行兇施
    暴之情節非輕，且尚未能賠償被害人家屬，然被告尚無前科，有台灣高等法院被
    告全國前案紀錄表一紙附卷可查，及被告於犯罪後已向警方自首，顯有悔意，告
    訴人庚○○所受之傷害尚非嚴重，另甲○○亦尚未受有傷害，二人之生命未致嚴
    重之危害等一切情狀，量處如主文所示之刑，並定其應執行之刑，以示儆懲。又
    被告係犯殺人罪，侵害他人之生命權利，依其性質係不宜行使公權，爰亦酌量宣
    告褫奪公權八年。扣案之摺疊短刀一支，為被告所有且供犯殺人罪所用之物，已
    據被告供明在卷，爰併依刑法第三十八條第一項第二款之規定，宣告沒收。另扣
    案之被告血衣、血褲各一件，尚非屬違禁物，亦非屬被告供犯罪所用或供犯罪預
    備或因犯罪所得之物，尚無宣告沒收之必要，附此敘明。
據上論斷，應依刑事訴訟法第二百九十九條第一項前段、第三百條，刑法第二百七十
一條第一項、第二百七十一條第二項、第一項、第二十六條前段、第五十五條、第六
十二條前段、第五十一條第五款、第三十七條第二項，第三十八條第一項第二款，判
決如主文。
本案經檢察官莊啟勝到庭執行職務。
中      華      民      國      八十九      年      十二    月    五    日
                                      臺灣屏東地方法院刑事第二庭
                          法  官    柯盛益
右正本證明與原本無異。
對於本判決如有不服應於收受送達後十日內向本院提出上訴書狀上訴於台灣高等法院
高雄分院並按他造當事人之人數附具繕本。
                                          書記官   張福山
中      華      民      國      八十九      年      十二    月    五    日
附錄本判決論罪科刑法條全文
刑法第二百七十一條第一項、第二項：
殺人者，處死刑、無期徒刑或十年以上有期徒刑。
前項之未遂犯罰之。


司法院資訊處製作；財團法人民間司法改革基金會備份。
